臺灣板橋地方法院刑事判決　　　　　　　　　　　　九十二年度易字第二五二八號
　　公　訴　人　臺灣板橋地方法院檢察署檢察官
　　被　　　告　甲○○
　　被　　　告　乙○○○
　　右二人共同
　　選任辯護人　劉智園律師
　　　　　　　　黃淑華律師
右列被告因詐欺案件，經檢察官提起公訴（九十一年度偵字第一八九九五號、九十二
年度偵續一字第七號、九十二年度偵字第三八九號），本院判決如左：
    主  文
甲○○、乙○○○均無罪。
    理  由
一、公訴意旨略以：被告甲○○為東進營造有限公司（下稱東進公司）之前任負責人
    ，與其配偶即被告乙○○○，因積欠告訴人丁○○新台幣（下同）一百萬元，於
    民國八十五年一月十日，在台北市○○○路○段七十號五樓之一，以東進公司欲
    擴大工程為由，向告訴人丁○○詐騙五百萬元（丁○○所交付之五百萬元中，部
    分係向其配偶即丙○所借得）至東進公司投資，並由被告乙○○○開立台灣銀行
    南門分行為付款人、發票日為八十七年七月十日、面額共一千萬元之四紙支票作
    為履約憑證，詎上開支票嗣後均退票，被告乙○○○復於八十七年七月十五日開
    立如附表所示之玉山銀行雙和分行六紙支票換票，竟遭付款銀行以印鑑不符為由
    而退票。告訴人丁○○復於八十七年十月二十九日，與被告甲○○、乙○○○二
    人協商還款事宜，被告乙○○○並當場簽發玉山商業銀行雙和分行為付款人、發
    票日八十八年十月二十九日、面額二百九十萬元之支票作為擔保，被告甲○○並
    於該支票背面背書，嗣被告未按照協議履行，告訴人再三催討無著，始知受騙，
    因認被告甲○○、乙○○○二人共同涉犯刑法第三百三十九條第一項之詐欺取財
    罪嫌云云。
二、按犯罪事實，應依證據認定之，無證據不得認定犯罪事實；不能證明被告犯罪者
    ，應諭知無罪之判決，刑事訴訟法第一百五十四條第二項及第三百零一條第一項
    分別定有明文。次按所謂認定犯罪事實之證據，係指足以認定被告確有犯罪行為
    之積極證據而言，該項證據自須適合於被告犯罪事實認定，始得採為斷罪資料；
    又苟未能發現相當證據，或證據不足以證明，自不能以推測或擬制之方法，以為
    裁判基礎，分別有最高法院二十九年度上字第三一０五號及同院四十年度台上字
    第八六號判例意旨足參。且刑法第三百三十九條詐欺罪之成立，以意圖為自己或
    第三人不法所有，以詐術使人將本人或第三人之物交付或以詐術使人交付物以外
    之一切財產上不法利益為要件；所謂以詐術使人交付，必須被詐欺人因其詐術而
    陷於錯誤，若其所用方法，不能認為詐術，亦不致使人陷於錯誤，即不構成該罪
    ，亦有最高法院著有四十六年度台上字第二六○號判例可資參照。
三、公訴人認被告甲○○、乙○○○均涉有刑法第三百三十九條第一項之詐欺取財罪
    嫌，無非係以告訴人丁○○之指訴，暨證人即告訴人之妻丙○、玉山銀行雙和分
    行之原承辦人陳心怡之證述，與卷附之協議書、切結書、支票及玉山商業銀行雙
    和分行函附更換印鑑之文件等為其論據。惟訊據被告甲○○、乙○○○二人均堅
    決否認有前揭詐欺犯行，被告甲○○辯稱：此事係丁○○與乙○○○間之投資關
    係，與伊無關，伊完全不知情，相關之支票及切結書均非伊所寫，伊其後會於乙○○○所簽發面額二百九十萬元之支票背面為背書，係應丁○○之要求，伊並未
    有共同詐欺之情事等語；被告乙○○○則辯稱：伊並未以東進公司欲擴大工程為
    由，向丁○○詐騙五百萬元，丁○○於八十五年一月間知道伊有投資不動產建築
    業，向伊主動提起以五百萬元投資不動產建築業，其所交付之五百萬元，係要投
    資伊娘家在苗栗縣所起造興建之房屋，依照經驗一個工地自開完工迄銷售完畢結
    算大約須二年半之時間，所以伊簽發含五百萬元投資款本金及五百萬元預估紅利
    之面額一千萬元支票，票載日期乃開二年半，是預估結案期及投資報酬率之履約
    保證票，惟未結算前不得提示兌現，嗣該投資案有興建完成，然因景氣不佳致無
    法達成預估一倍之投資報酬率，並非投資詐欺，又丁○○於八十七年七月十五日
    與伊換票時，伊簽發之支票六紙皆係以當時之真印鑑所開立，且伊並未有保證新
    票兌現之意思，而是表明若到期無法兌現，則執行伊之不動產，此於切結書中已
    載明，伊並無施用詐術使告訴人陷於錯誤之詐欺犯行等語。
四、經查：參酌告訴人丁○○於本院審理時證稱：「八十五年一月八日上午，甲○○
    騙我要去領工程款，四所學校，是一百三十六萬元。... 一百三十六萬元我沒有
    領到，那天下午，他騙我再拿五百萬元。... 一月十日，以現金叫我兒子，帶去
    羅斯福路二段七十號五樓東進公司親手交給甲○○。他說要擴大工程招標... 」
    、「（檢察官問：當初叫你拿五百萬元，有無說原因？）五百萬元的用意，他說
    要擴大工程，我們才有磨石子的工作做，我才有錢賺。我才心甘情願去借錢。」
    等語，及證人丙○於本院審理時到庭證稱：「甲○○叫我們拿五百萬元借給他。
    本來我們做他的工作。叫小包借給他，他才能標工程。... 」、「（檢察官問：
    他說借五百萬元要做什麼？）他說要標工程，我們才有工程做... 」等語（均見
    本院九十三年三月十日審判筆錄）以觀，可知告訴人丁○○及證人丙○皆係謂告
    訴人係基於借貸關係始交付系爭五百萬元予被告二人，此雖與被告二人前揭所辯
    系爭五百萬元係告訴人交付被告乙○○○代為投資不動產建築業之款項等主張不
    同，惟無論告訴人交付五百萬元之基礎原因事實究係基於借貸關係或投資關係，
    及該原因關係究係存在於何人之間，被告二人既均不否認告訴人丁○○於前揭時
    地有交付系爭五百萬元，則揆諸前揭判例意旨以觀，本件被告二人是否涉犯詐欺
    罪嫌，首應審究者係被告甲○○或乙○○○是否有對告訴人丁○○施用詐術，使
    其陷於錯誤而交付系爭五百萬元？茲分述如下：
（一）東進公司分別於八十五年一月十一日、同年月十八日參與明德中學專科教室工
      程、教師宿舍建築工程標案，惟均未得標，又於同年四月十日參與樟樹國中第
      一期工程投標，並得標等情，有台北縣政府九十二年三月三十一日北府教國字
      第０９２０２３８６６４號函及台北縣政府政風室九十二年四月十六日北政三
      字第０９２０２８１７１４號書函各一件附卷可稽（分見九十二年度偵續一字
      第七號第五八、五七頁），復為告訴人丁○○於本院審理時指陳明確（見本院
      九十三年三月十日審判筆錄）。又東進公司迄八十六年七月間，尚有將承包工
      程中之磨石子工程部分委由告訴人丁○○施作等情，亦有告訴人丁○○於警詢
      時提出之金龍國小營造工程合約書影本一件在卷足憑（見八十九年度偵字第二
      三六號第十一至十五頁）。可見東進公司確實曾於八十五年一月十一日、同年
      月十八日參與工程投標，雖未得標，然又於同年四月十日參與其他工程之投標
      ，並已得標，且告訴人丁○○確實有繼續承包東進公司之磨石子工程等事實，
      至為明確。再參酌告訴人丁○○於本院審理時亦證稱：「（檢察官問：當時借
      錢五百萬元，是要給付明德國中的押標金，後來沒有標到，你有無向他要？）
      有。他說錢不會跑掉，還會再標，後來他還有再標。」等語（見本院九十三年
      三月十日審判筆錄）以觀，姑且不論告訴人丁○○及證人丙○前揭之指述：渠
      等係因甲○○說東進公司需資金參與擴大工程招標，渠等才可有磨石子工程可
      承作，始會出借五百萬元與被告二人等語，是否與事實相符，縱使渠等所言為
      真，惟觀之前揭所述，告訴人係於八十五年一月十日交付系爭五百萬元，而東
      進公司於同年一月十一日、同年月十八日確實有參與工程投標，雖未得標，然
      於同年四月十日又參與工程投標，並得標，告訴人亦明知此情形，且東進公司
      迄八十六年七月間尚有將承包工程委託告訴人施作，是以，縱使採信前揭告訴
      人丁○○及證人丙○之供述，亦足以認定被告於借款之時並未有任何欺騙告訴
      人之情事，從而，被告二人既無施用詐術之行為，自難謂告訴人有何陷於錯誤
      而交付款項之可言。
（二）又衡諸一般金錢借貸之常情，貸與人於貸與款項之前，必會衡酌考量借用人之
      清償能力、信用狀況及可獲得之利息等一切情狀，況且，據告訴人之指述，本
      件借貸金額為五百萬元，並非小額，貸與人理當更加審慎評估此借貸交易之風
      險性。再者，觀諸前揭告訴人丁○○於本院九十三年三月十日審理時指稱：「
      八十五年一月八日上午，甲○○騙我要去領工程款，四所學校，是一百三十六
      萬元。... 一百三十六萬元我沒有領到，那天下午，他騙我再拿五百萬元。
      ... 」等語，依其所言，於借款五百萬元之前，告訴人既已明知被告尚積欠一
      百三十六萬元之工程款未為給付，顯見告訴人對於被告之經濟情況應大致有所
      了解，此外，觀諸卷附之被告乙○○○所簽發面額共一千萬元之支票四紙，其
      票載發票日期均為八十七年七月十日（見八十九年度偵字第二三六號第二十頁
      ），可徵該票載發票日應係雙方約定之清償日。而該清償日期與告訴人丁○○
      交付五百萬元之時間即八十五年一月十日，已相距達二年半之久，顯較一般短
      期借貸之風險為高，是以，告訴人丁○○於貸與款項之際，既已同意借用人即
      被告於二年半後始為清償，復又無法具體指出被告有何施用詐術之行為，告訴
      人自應承擔被告屆期可能發生給付遲延或給付不能之風險，故被告於借款後縱
      有發生無法清償之情事，亦尚難因此即率予推認被告於借款之時有何詐欺之行
      為。
（三）此外，被告乙○○○固不否認其於八十七年七月十五日持其所簽發如附表所示
      之面額共一千萬元支票六紙，向告訴人丁○○換回前揭同額支票四紙等情，惟
      參以該四紙支票業經告訴人於八十七年七月十日屆期提示因存款不足而退票，
      有存款不足退票單影本四紙附卷可參（見八十八年度偵字第二四八四五號第一
      三三、一三四頁），是以，被告既係於該四紙支票退票後，始持如附表所示之
      總面額相同之支票六紙與告訴人換票，則縱使該六紙支票嗣後經提示亦遭退票
      而未獲兌現，然因換票前後之支票總金額及發票人既均屬相同，對告訴人可得
      行使票據上之權利，自並無二致，對被告而言，亦難認其因換票而取得任何不
      法之財產或利益。從而，公訴人認被告乙○○○為讓前開六紙支票不獲兌現而
      故意更換印鑑，顯有詐騙告訴人以換回前開之四紙支票云云，洵屬無據。況且
      ，被告乙○○○於八十七年十月二十九日與被告丁○○已達成協議，將扣除貸
      款後價值仍達七百一十萬元之房地過戶予被告所有以抵銷前開債務等情，有雙
      方書立之協議書影本一件附卷可佐（見九十一年度偵字第一八九九五號第三三
      至三五頁），且告訴人丁○○於本院審理時對被告二人提出侵權行為損害賠償
      之附帶民事訴訟，其請求被告二人連帶賠償之金額亦僅為二百九十萬元，此有
      告訴人提出之附帶民事訴訟起訴狀附於本院九十二年附民字第三九六號卷內可
      稽，可見無論告訴人丁○○與被告二人間之債權債務關係為何，被告事實上既
      已清償部分債務即七百一十萬元予告訴人，益徵被告二人對於告訴人所交付之
      五百萬元，主觀上並無意圖為自己不法所有之犯意或犯意聯絡存在。
（四）綜上所述，被告二人所為，顯與前揭刑法上詐欺罪之構成要件有間，自不得遽
      以該罪相繩。此外，復查無其他積極確切之證據足認被告甲○○、乙○○○二
      人有何公訴人所指之詐欺犯行，揆諸前揭意旨，既不能證明被告二人犯罪，自
      應分別諭知無罪之判決。
五、至檢察官以九十一年度偵字第一０三八八號移送併案審理意旨謂：被告甲○○、
    乙○○○意圖為自己不法之所有，於八十七年間某日，在台北縣永和市○○路一
    號十五樓，佯向告訴人甯前英借款，並由於林淑萍簽交面額二百萬元之支票乙紙
    以供擔保，致告訴人甯前英陷於錯誤而交付二百萬元，因認被告二人此部分均涉
    犯詐欺罪嫌，而與本案有連續犯之裁判上一罪關係等語；暨檢察官以九十二年度
    偵字第二０四五五號移送併案審理部分，則與本件公訴人起訴部分，係屬相同之
    犯罪事實，為同一案件。惟查，本件被告甲○○、乙○○○二人既均經諭知無罪
    ，前開二移送併辦部分，本院自無法一併予以審究，均應退由檢察官另為適法之
    處理，附此敘明之。
六、據上論斷，應依刑事訴訟法第三百零一條第一項前段之規定，判決如主文。
本案經檢察官黃正綱到庭執行職務。
中      華      民      國    九十三    年      三      月    二十四    日
                                  臺灣板橋地方法院刑事第五庭
                                    審判長法  官    林春長
                                          法  官    張宏節
                                          法  官    崔玲琦
右正本證明與原本無異。
如不服本判決，應於判決送達後十日內向本院提出上訴狀 (應附繕本) ，上訴於
臺灣高等法院。
                                          書記官    陳金鳳
中      華      民      國      九十三      年    三    月  二十六    日
附表：
┌──────┬─────┬───────┬───────┬──────┐
│付  款  人  │發  票  人│發    票    日│票  據  號  碼│金        額│
│            │          │              │              │（新 台 幣）│
├──────┼─────┼───────┼───────┼──────┤
│玉山商業銀行│乙○○○  │八十七年十月十│ＡＤ0000000   │二百五十萬  │
│雙和分行    │          │五日          │              │            │
├──────┼─────┼───────┼───────┼──────┤
│同右        │同右      │八十七年十一月│ＡＤ0000000   │一百五十萬  │
│            │          │十五日        │              │            │
├──────┼─────┼───────┼───────┼──────┤
│同右  │同右      │八十七年十二月│ＡＤ0000000   │一百五十萬  │
│            │          │十五日        │              │            │
├──────┼─────┼───────┼───────┼──────┤
│同右        │同右      │八十八年一月十│ＡＤ0000000   │一百五十萬  │
│            │          │五日          │              │            │
├──────┼─────┼───────┼───────┼──────┤
│同右        │同右      │八十八年二月十│ＡＤ0000000   │一百五十萬  │
│            │          │五日          │              │            │
├──────┼─────┼───────┼───────┼──────┤
│同右        │同右      │八十八年三月十│ＡＤ0000000   │一百五十萬  │
│            │          │五日          │              │            │
└──────┴─────┴───────┴───────┴──────┘
